---
title: "tppcm 教學：在 TAM 上分析步驟鑑別度"
output:
  rmarkdown::html_vignette:
    toc: true
vignette: >
  %\VignetteIndexEntry{tppcm 教學：在 TAM 上分析步驟鑑別度}
  %\VignetteEngine{knitr::rmarkdown}
  %\VignetteEncoding{UTF-8}
---

```{r setup, include = FALSE}
knitr::opts_chunk$set(collapse = TRUE, comment = "#>")
options(width = 90)
```

這份文件示範如何用 **tppcm** 搭配 **TAM** 分析多類別題目的步驟鑑別度。內容依序是：

1. 模式與套件定位；
2. 用 TAM 估計 TPPCM；
3. 參數報表、標準誤、模式適配與資訊函數；
4. 檢定：步驟鑑別度是否相等、GPCM 哪裡不夠用；
5. Rank-1：乘積形式 `~ item + step`；
6. 跨群組的步驟差異功能（DSF）：score 檢定篩檢、概似比檢定、形貌／計量／純量模式、DIF 樹；
7. `get_parts()`：取出數學組件；
8. 建議流程與注意事項。

所有範例都使用其他套件內附的資料：`CDM::data.Students` 的數學自我概念題、`TAM::data.timssAusTwn.scored` 的 TIMSS 2011 題目、`psychotools::VerbalAggression` 的語言攻擊資料，以及 `TAM::data.gpcm`。以問題為導向、涵蓋每一個函式的範例集在 `vignette("tppcm-recipes-zh")`。

# 1. 模式與套件定位

## 兩參數部分計分模式

題目 $i$ 有 $K$ 個類別 $k = 0, \dots, K-1$，也就是 $L = K - 1$ 個步驟。兩參數部分計分模式（TPPCM；Yu, 1991）讓 Masters（1982）部分計分模式的每一個步驟 $l$ 都有自己的鑑別度 $a_{il}$：

$$
P(X_i = k \mid \theta) \propto \exp\Big(\sum_{l \le k} a_{il}(\theta - b_{il})\Big)
= \exp\Big(\sum_{l \le k} (a_{il}\theta + c_{il})\Big),
\qquad c_{il} = -a_{il} b_{il}.
$$

套件的輸出用文字標示參數，避免符號在不同文獻與程式之間混淆：

| 形式 | 套件的名稱 | 類別界線文獻的名稱 | 其他文獻或軟體中的對應 |
|---|---|---|---|
| IRT 形式 $a(\theta - b)$ | `disc`（步驟鑑別度 $a_{il}$）、`diff`（步驟難度 $b_{il}$） | CBD、CBL | Masters 的 $\delta_{il}$；TAM 的 `beta + tau`（PCM 的 `xsi`）；mirt `IRTpars = TRUE` 的 `b`；psychotools 的 `threshpar()` |
| 斜率–截距形式 $a\theta + c$ | `slope`、`int`（步驟截距 $c_{il}$） | CBD、IBD | 逐步累加後，等於 mirt 與 psychotools 的類別截距 `d_k`，也就是 TAM 的 `-AXsi_` |

注意 mirt 和 psychotools 的 `d` 是「累加到類別」的截距，不是步驟難度。第三欄是類別界線文獻（Preston et al., 2011）的名稱，DSF 相關函式使用這套名稱：CBD（類別界線鑑別度）$= a_{il}$，CBL（類別界線位置）$= b_{il}$，IBD（截距界線差）$= c_{il} = -a_{il}b_{il}$。對照表統一寫在 `?tppcm-package`。

常見的多類別模式都是它的特例。套件用一個公式描述步驟鑑別度，把它看成**對數尺度上的題目 × 步驟二因子配置**，就像二因子變異數分析：

$$
\log a_{il} = \mu + \alpha_i + \gamma_l + (\alpha\gamma)_{il}.
$$

| `design =` | 模式 | 步驟鑑別度 | 斜率參數個數 | 步驟的形狀 |
|---|---|---|---|---|
| `~ item * step`（預設） | 飽和 TPPCM | $a_{il}$ 自由 | $IL$ | 各題不同（題目 × 步驟交互作用） |
| `~ item + step` | Rank-1（乘積形式） | $a_{il} = \alpha_i \gamma_l$，$\gamma_1 = 1$ | $I + L - 1$ | 各題相同，高度各題不同 |
| `~ item` | GPCM | $a_{il} = \alpha_i$ | $I$ | 平坦，高度各題不同 |
| `~ step` | 步驟模式 | $a_{il} = \gamma_l$（跨題共用） | $L$ | 形狀與高度各題都相同 |
| `~ 1` | PCM | $a_{il} = a$ | $1$ | 平坦，各題相同 |

`~ item:step` 與 `~ item + step + item:step` 和 `~ item * step` 是同一個模式。這些模式構成一個階層，而不是單一的一條階梯：

```
        ~ item * step     a_il                (interaction: items differ in shape)
              |
        ~ item + step     a_il = alpha_i gamma_l   (main effects: same shape)
          /        \
   ~ item           ~ step
   (alpha_i)        (gamma_l)
          \        /
             ~ 1          a_il = a
```

交互作用的意思是：各題步驟鑑別度的*形狀*不同，也就是比值 $a_{il}/a_{il'}$ 隨題目而異。Rank-1 保留同一個形狀 $\gamma_l$，只讓各題的高度 $\alpha_i$ 不同；GPCM 的形狀是平的；`~ step` 則讓所有題目的形狀與高度都相同。因此，GPCM 對 `~ item + step` 的 score test 問的是有沒有步驟效果，Rank-1 對 `~ item * step` 的檢定問的是有沒有題目 × 步驟交互作用（第 4 節）。Rank-1 是乘法形式，無法寫成 TAM 的線性設計：`tppcm(dat, design = ~ item + step)` 會停下來並指向 `xxirt_tppcm()`（第 5 節）。對四個線性模式而言，對數尺度與否沒有差別；但對數尺度預設 $a_{il} > 0$：Yu（1991）把步驟鑑別度限制為正，TAM 則不加此限制（`xxirt_tppcm()` 會加）。

同樣的題目 × 步驟語言也描述 TAM 與 ConQuest 多面向公式中的位置參數：`formulaA = ~ item + step` 是評定量尺模式（各題共用步驟參數），`~ item + item:step` 是部分計分模式。`design = ~ step` 就是把評定量尺的想法用在鑑別度上。潛在變異數固定為 1 時，「全部相同的 $a$」（`~ 1`）和傳統 PCM（$a = 1$、變異數自由）是同一個模式。

飽和 TPPCM 是名義反應模式（NRM；Bock, 1972）的重新參數化：NRM 類別斜率的相鄰差，就是步驟鑑別度。所以飽和模式本身不需要新的估計程式；TPPCM 參數化的價值在於讓上表的各種限制都能直接寫出來並加以檢定。

## 套件做什麼、不做什麼

tppcm **不做估計**。估計交給現有軟體：

- **TAM**：`tam.mml.3pl()` 搭配 `tppcm()` 產生的設計，斜率參數直接就是 $a_{il}$；PCM、GPCM 也可以直接用 `tam.mml()`、`tam.mml.2pl()`。
- **sirt**：TAM 無法表達的兩件事，也就是乘積形式（雙線性）和 $a_{il} \ge 0$ 的下界，用 `xxirt_tppcm()`。

tppcm 補上的是 TAM 沒有的部分：

| 函式 | 功能 |
|---|---|
| `tppcm()` | 產生 `tam.mml.3pl()` 的步驟設計（`design = ~ item * step` 及其子模式）：本套件的核心 |
| `irt_pars()` | 仿 mirt 的精簡參數表，含正確的 SE 與適配度標頭；`long = TRUE` 為長格式加信賴區間 |
| `m2()` | 有限資訊適配度：M2、RMSEA2、SRMSR、CFI、TLI |
| `wald_test()` | 逐題 Wald 檢定：步驟鑑別度是否相等 |
| `score_test()`、`item_test()`、`mi()` | score test、逐題檢定、修正指數與 EPC |
| `dif_test()` | 以一個估計物件做 DSF／DIF 的 score（LM）檢定：逐參數、逐步、逐題或整組參數 |
| `dsf()`、`dsf_design()` | 跨組單一界線參數的概似比檢定；給 TAM 的形貌、計量、純量與部分不變多群組模式 |
| `tppcmtree()` | DIF 樹 |
| `step_info()` | 步驟、題目、測驗資訊 |
| `get_parts()` | 上述函式背後的數學組件（仿 `lme4::getME()`、`lavaan::lavInspect()`） |
| `xxirt_tppcm()`、`xxirt_vcov()` | 乘積形式與下界；xxirt 估計物件的共變數矩陣 |
| `sim_tppcm()` | 模擬資料 |

**所有函式都直接吃 TAM 或 xxirt 的估計物件**，作答資料從物件裡讀取。

# 2. 用 TAM 估計 TPPCM

## 資料

`CDM::data.Students` 的四題數學自我概念題（奧地利八年級學生，$N = 2400$）計分 0–3（完全不同意 … 完全同意）；資料集中的 `sc2`、`sc3` 已反向計分。約 2% 的作答缺失；TAM 的邊際最大概似法直接使用有作答的部分。

```{r data, message = FALSE}
library(tppcm)   # also attaches TAM

data(data.Students, package = "CDM")
sc <- data.Students[, c("sc1", "sc2", "sc3", "sc4")]
sapply(sc, table, useNA = "ifany")
```

## 飽和 TPPCM

`tppcm(dat)` 回傳 `tam.mml.3pl()` 的設計陣列 `E`，斜率參數 `gammaslope` 正好就是 $a_{il}$。潛在分配必須固定為 $N(0,1)$ 以識別尺度，所以要設 `est.variance = FALSE`。

```{r fit-tppcm}
m_tppcm <- tam.mml.3pl(sc, E = tppcm(sc), est.variance = FALSE, verbose = FALSE)
matrix(m_tppcm$gammaslope, nrow = 4, byrow = TRUE)    # rows = items, columns = steps
```

它和 TAM 的 NRM 是同一個模式，只是參數化不同，所以對數概似相同：

```{r fit-nrm}
m_nrm <- tam.mml.2pl(sc, irtmodel = "2PL", verbose = FALSE)
c(TPPCM = logLik(m_tppcm), NRM = logLik(m_nrm))
```

## `tam.mml.3pl()` 不收斂時

在一般的評定量表上，飽和設計可能讓 TAM 的 EM 演算法發散。這個設計是累加的，$a_{il}$ 會進入類別 $l, \dots, K_i - 1$ 的斜率，所以同一題各步驟在概似函數裡高度相關。TAM 用各斜率自己的一階、二階導數更新，沒有交叉導數；當每題有 5 個以上的步驟、低分類別又很稀少時，這一步會跨過頭：偏差（deviance）一輪比一輪大，斜率漂到界限 $\pm 9.99$，直到用完 `maxiter`。`psych::bfi` 的親和性題目（6 個類別，最低的幾類很少人選）就是一例：

```{r bfi, eval = FALSE}
bfi <- psych::bfi[, paste0("A", 1:5)] - 1       # bfi 編碼為 1-6；tppcm 需要 0-5
bfi$A1 <- 5 - bfi$A1                            # 反向題
m_bad <- tam.mml.3pl(bfi, E = tppcm(bfi), est.variance = FALSE, verbose = FALSE,
                     control = list(maxiter = 5000))
m_bad$iter                                      # 5000：沒有收斂
range(m_bad$gammaslope)                         # -9.99 與 9.99：碰到界限
```

這樣的結果不是估計值。解法是用 `max.increment` 對 M 步驟加上阻尼，也就是 TAM 每一輪允許參數變動的最大幅度（預設 1）：設為 `0.1` 時，同一個模式在幾百輪、幾秒內就收斂。在真實資料上估計飽和設計，請以 `control = list(maxiter = 3000, max.increment = 0.1)` 為標準寫法。

```{r bfi-fix, eval = FALSE}
m_ok <- tam.mml.3pl(bfi, E = tppcm(bfi), est.variance = FALSE, verbose = FALSE,
                    control = list(maxiter = 3000, max.increment = 0.1))
m_nrm_bfi <- tam.mml.2pl(bfi, irtmodel = "2PL", verbose = FALSE)   # 同一個模式，不需調整就收斂
c(TPPCM = logLik(m_ok), NRM = logLik(m_nrm_bfi))
```

一定要像上面這樣和 NRM 比較：NRM 的對數概似就是同一個模式的最大值，而 `tam.mml.2pl()` 不需調整就能達到。如果加上阻尼的估計仍低於它，就是停在局部最佳解（這些題目上差約 60）。這時可以直接把 NRM 的結果傳給本套件的函數；或者，作為建議，從 NRM 的解出發重新估計（`gammaslope = as.vector(t(get_parts(m_nrm_bfi)$a))`、`xsi.inits = cbind(seq_along(m_nrm_bfi$xsi$xsi), m_nrm_bfi$xsi$xsi)`；需要每題的類別數相同），再檢查一次對數概似。準蒙地卡羅積分（`QMC = TRUE`）沒有幫助，問題出在步長，不是積分。下一節的受限設計參數較少、相關較低，用 TAM 的預設值就能收斂。

## 常用的設計

`design` 提供第 1 節階層中的四個線性模式：

```{r fit-models}
m_gpcmE <- tam.mml.3pl(sc, E = tppcm(sc, design = ~ item), est.variance = FALSE, verbose = FALSE)
m_step  <- tam.mml.3pl(sc, E = tppcm(sc, design = ~ step), est.variance = FALSE, verbose = FALSE)
m_pcmE  <- tam.mml.3pl(sc, E = tppcm(sc, design = ~ 1),  est.variance = FALSE, verbose = FALSE)
attr(tppcm(sc, design = ~ step), "index")     # one parameter per column (step)
m_step$gammaslope                    # gamma_1, gamma_2, gamma_3
```

`~ 1` 的共同斜率等於 TAM 自己的 PCM 估計出的潛在標準差；對數概似的差異只來自數值積分（見下面的方框）：

```{r pcm-equiv}
m_pcm <- tam.mml(sc, verbose = FALSE)
c(common_a = unname(m_pcmE$gammaslope), tam_sd = sqrt(m_pcm$variance[1]))
c(tppcm = logLik(m_pcmE), tam = logLik(m_pcm))
```

各題類別數可以不同。下面的 TIMSS 資料混合了二元題和 0–2 計分的題目；不存在的步驟在 index 中是 `NA`，在報表中留白：

```{r unequal}
data(data.timssAusTwn.scored, package = "TAM")
timss <- data.timssAusTwn.scored[, 1:11]
attr(tppcm(timss), "index")
m_timss <- tam.mml.3pl(timss, E = tppcm(timss), est.variance = FALSE, verbose = FALSE)
irt_pars(m_timss, fit = FALSE, se = FALSE)
```

## 步驟層次的限制

更一般的限制寫在 `index`：它是一個「題目 × 步驟」的整數矩陣，**索引相同的步驟共用同一個參數**。例如第 1、2 題維持飽和，第 3、4 題是 GPCM：

```{r fit-mix}
idx <- rbind(1:3,
             4:6,
             rep(7, 3),
             rep(8, 3))
m_mix <- tam.mml.3pl(sc, E = tppcm(sc, index = idx), est.variance = FALSE, verbose = FALSE)
```

要固定某個步驟的鑑別度，用 TAM 內建的 `gammaslope.fixed`，填入該步驟的索引和數值；這裡把第 1 題第 2 步（索引 2）固定為 3：

```{r fit-fix}
m_fix <- tam.mml.3pl(sc, E = tppcm(sc), est.variance = FALSE, verbose = FALSE,
                     gammaslope.fixed = cbind(2, 3))
```

GPCM 也可以直接用 TAM 本來的函式。沿著階層做概似比檢定：

```{r fit-pcm-gpcm}
m_gpcm <- tam.mml.2pl(sc, irtmodel = "GPCM", verbose = FALSE)
lr <- IRT.compareModels(m_pcmE, m_gpcm, m_step, m_mix, m_tppcm)$LRtest
nested <- !paste(lr$Model1, lr$Model2) %in% c("m_gpcm m_step", "m_step m_gpcm", "m_step m_mix", "m_mix m_step")
lr[nested, ]
```

只列巢套的比較：GPCM 和步驟模式互不包含，步驟模式和 `m_mix` 也互不包含，它們之間的概似比沒有意義。在這份資料上每一步放寬都值得：步驟模式比 PCM 高 97 單位（2 df；步驟之間不同），GPCM 比 PCM 高 45 單位（3 df；題目之間不同），飽和模式又比兩者都好。

> **PCM 要用哪一個？** 做概似比比較時，用 `tam.mml.3pl(E = tppcm(dat, design = ~ 1))`（共同斜率、變異數固定為 1），讓所有模式共用同一種參數化和同一組積分點。`tam.mml()` 估的是變異數；兩種參數化在數學上是巢套的，但在 TAM 預設的 21 個積分點下，數值積分誤差不同。上面兩個 PCM 的對數概似差了 7 單位；題數更多時，和斜率參數化模式的概似比甚至會變成負值。或者把積分點加多，例如 `control = list(nodes = seq(-6, 6, len = 61))`。

# 3. 報表、標準誤、適配度與資訊函數

## `irt_pars()`：精簡的參數表

仿照 mirt 的 `coef(mod, IRTpars = TRUE, simplify = TRUE)`：開頭是適配度標頭，接著每題一列，估計值和 SE 分成兩張表，最後是潛在分配的參數。任何單向度的 TAM 物件（PCM、RSM、GPCM、NRM、`tam.mml.3pl()`）和 `xxirt_tppcm()` 的物件都能直接傳入。

```{r irt-pars}
irt_pars(m_tppcm)
```

開頭的 `Fit:` 兩行是：

- 對數概似、參數個數、AIC、BIC（和 TAM 的 `IRT.IC()` 相同）；
- 有限資訊適配度：M2、RMSEA2 及 90% 區間、SRMSR、CFI、TLI（見下面的 `m2()`）。

報表一次呈現兩件事。每一題第 3 步的鑑別度都明顯低於前兩步（從「大致同意」到「完全同意」這一步對學生的區分力較弱），而且第 3 步難度的標準誤很大，因為反向計分的題目很少有學生落在那個類別。

`IRTpars = FALSE` 改用斜率–截距形式 `slope * theta + int`：

```{r irt-pars-si}
irt_pars(m_gpcm, IRTpars = FALSE)
```

固定的參數不給 SE。TAM 的 PCM 是把 $a$ 固定為 1、改估潛在變異數，所以 $a$ 沒有 SE，變異數則附上 SE：

```{r irt-pars-pcm}
irt_pars(m_pcm)
```

## 標準誤

`irt_pars()` 的標準誤來自整個模式的觀察資訊（Louis 公式），所以斜率和閾值之間的共變數都有考慮進去。

`irt_pars(long = TRUE)` 回傳長格式的表，附信賴區間：

```{r steps-ci}
head(irt_pars(m_tppcm, long = TRUE, level = 0.90))
```

## 整體適配度：`m2()`

`m2()` 計算 Maydeu-Olivares 與 Joe（2006）的有限資訊適配度統計量。`m2()` 先算各邊際對飽和參數的導數，再乘上 `get_parts()` 的 Jacobian，所以任何步驟設計都能用。

```{r m2}
m2(m_gpcm)            # full M2: all univariate and bivariate margins
m2(m_tppcm)
m2(m_gpcm, "C2")      # univariate margins plus bivariate cross products
```

- `"M2"` 用所有單變量和雙變量邊際，自由度最多；預設 `"auto"` 在邊際數不超過 2000 時用它，否則改用 `"C2"`。
- `"C2"`（Cai & Monroe, 2014）和 `"M2*"` 把邊際約化成動差，自由度少很多；飽和 TPPCM 題數少時自由度可能 ≤ 0，無法計算。
- RMSEA2 $=\sqrt{\max(M_2-df,0)/(N\,df)}$；SRMSR 是觀察與模式隱含的題目分數相關之差的均方根；CFI、TLI 以獨立模式（各題獨立、類別比例自由）為基準。
- 只限單一群組。有缺失值時，每個邊際用有作答相關題目的人計算，並依各對邊際共同有作答的人數調整共變數矩陣；這在完全隨機缺失（MCAR）下成立。
- 同一題各步鑑別度不同時，完整 M2 可能拒絕 GPCM，而 C2 看不出來：C2 和 M2\* 把各類別合併成題目分數的動差，步驟之間的差異在合併時被平均掉。要檢查步驟鑑別度，請用完整 M2 或第 4 節的 score test。

## 資訊函數：`step_info()`

題目的 Fisher 資訊等於步驟尺度上題目分數 $A_i(X) = \sum_{l \le X} a_{il}$ 的條件變異數，可以拆成各步的貢獻：

$$
I_i(\theta) = \mathrm{Var}(A_i(X) \mid \theta) = \sum_l c_{il}(\theta), \qquad
c_{il}(\theta) = a_{il} \sum_m a_{im}\{S_{\max(l,m)} - S_l S_m\},\quad S_l = P(X_i \ge l \mid \theta).
$$

所有 $a_{il} \ge 0$ 時，每一步的貢獻都不為負。題目和測驗資訊和 TAM 的 `IRT.informationCurves()` 相同；各步的貢獻是新的。

```{r step-info, fig.width = 7, fig.height = 3.5}
inf <- step_info(m_tppcm)
inf
op <- par(mfrow = c(1, 2)); plot(inf); plot(inf, item = "sc1"); par(op)
```

# 4. 檢定

## 逐題 Wald 檢定：這一題的步驟鑑別度相等嗎？

在飽和模式下，對每一題檢定 $a_{i1} = a_{i2} = a_{i3}$，也就是這一題是否符合 GPCM：

```{r wald}
wald_test(m_tppcm)
```

已經限制為相等的題目會自動跳過：

```{r wald-mix}
wald_test(m_mix)     # items 3 and 4 are GPCM items in m_mix
```

## 從 GPCM 出發的 score test

Wald 檢定需要先估計飽和模式。score test 只需要估計**受限模式**（這裡是 GPCM），就能檢定所有放寬的方向，還能指出是哪一題、哪一步出了問題。

GPCM 對飽和 TPPCM：

```{r score-tppcm}
score_test(m_gpcm)
```

GPCM 對 Rank-1：有沒有步驟效果？這個檢定只放寬跨題共用的步驟樣式 $\gamma_2, \gamma_3$，df = 2（`against` 可以是階層中任何較大的模式，例如對 PCM 用 `~ item` 或 `~ step`）：

```{r score-rank1}
score_test(m_gpcm, against = ~ item + step)
```

逐題檢定：放寬第 $i$ 題的所有步驟鑑別度。

```{r item-tests}
item_test(m_gpcm)
```

逐步的修正指數（MI）和預期參數變化（EPC）：

```{r mi}
mi(m_gpcm)
```

**EPC 的解讀**：如果放開這個步驟，它的鑑別度預期會比該題 GPCM 的共同斜率高多少（正值）或低多少（負值）。這裡每題第 3 步的 EPC 都是很大的負值，前兩步則是正值；四題的樣式一致，正好就是乘積形式所描述的：各題共用同一個步驟樣式 $\gamma$，只有題目的整體大小 $\alpha_i$ 不同。

# 5. Rank-1：乘積形式 `~ item + step`

$a_{il} = \alpha_i\gamma_l$ 是雙線性的，無法寫成 `tam.mml.3pl()` 的線性設計，所以改用 sirt 的 `xxirt()` 估計。`xxirt_tppcm()` 預設使用和 TAM 相同的 21 個積分點，因此對數概似可以直接比較。

```{r rank1}
m_rank1 <- xxirt_tppcm(as.matrix(sc), design = ~ item + step)
irt_pars(m_rank1, restricted = TRUE)     # alpha, gamma and their SEs
irt_pars(m_rank1)
```

Rank-1 對飽和模式的 score test，也就是檢定題目 × 步驟交互作用（不必估計飽和模式）：

```{r rank1-score}
score_test(m_rank1)
```

也可以和 TAM 的模式一起做概似比檢定：

```{r rank1-lr}
suppressWarnings(IRT.compareModels(m_gpcm, m_rank1, m_tppcm))$LRtest
```

> TAM 物件和 xxirt 物件混用時，只看 `IRT.compareModels()` 的 `LRtest`。xxirt 那一列的 GHP 欄位不正確（因此會出現警告），`anova()` 混用也會出錯。

xxirt 物件的 `vcov()` 在有共用參數時會報錯（sirt 4.2-133），改用 `xxirt_vcov()`：

```{r rank1-vcov}
round(sqrt(diag(xxirt_vcov(m_rank1)))[1:4], 3)
```

`xxirt_tppcm()` 預設 `lower0 = TRUE`，也就是 $a_{il} \ge 0$。當某一步的估計落在 0（小樣本，或某一步真的很平）時，這是正確的受限估計；TAM 做不到。報表會標出這些參數；`TAM::data.gpcm` 就有一個：

```{r bound}
data(data.gpcm, package = "TAM")
irt_pars(xxirt_tppcm(as.matrix(data.gpcm)), fit = FALSE)
```

# 6. 步驟差異功能（DSF）

TPPCM 題目的每一步都是一條類別界線，有自己的鑑別度（CBD，`disc`）與位置（CBL，`diff`；或截距 IBD，`int`）。*步驟差異功能*（differential step functioning, DSF）指的是：特質水準 $\theta$ 相同的不同群組，某條界線的參數卻不同。tppcm 提供四個工具：

| 問題 | 函式 | 檢定 |
|---|---|---|
| 已知分組時，哪幾條界線不同？（篩檢） | `dif_test(fit, g, by = "step")` | 以一個多群組估計物件做逐步的 score（LM）檢定，自由度 2 |
| 被標出的界線，是 CBD 還是位置不同？ | `dsf(fit, items = )` | 概似比檢定，一次放開一個參數 |
| 各組的 CBD 或 IBD 整體上是否不同？ | `dsf_design()` 搭配 TAM | 形貌、計量、純量模式的概似比檢定 |
| 共變數多、分組未知 | `tppcmtree()` | 模式為本的遞迴分割 |

## 衝擊（impact）不是 DIF：先把各組的潛在分配放進模式

`TAM::data.timssAusTwn.scored` 的 TIMSS 2011 數學題由 1050 名澳洲和 719 名臺灣四年級學生作答，也記錄了性別。`dif_test()` 接受估計物件與共變數。`parm` 選要檢定的參數（預設 `c("disc", "diff")` 兩者都檢定，或只選 `"disc"`、`"diff"`），`by` 選檢定單位：

- `"param"`：每個參數各自檢定，例如每一步的鑑別度；
- `"step"`：每條界線的鑑別度與位置一起檢定（自由度 2），不受參數化影響；
- `"item"`：每題的那一組參數一起檢定；
- `"block"`：選定的參數全部一起檢定。

共變數和能力無關時，對全體樣本估計一次就夠了。以性別為例：

```{r dif-test}
cov <- data.timssAusTwn.scored[, c("IDCNTRY", "ITSEX")]
cov$country <- factor(cov$IDCNTRY, labels = c("AUS", "TWN"))
cov$sex     <- factor(cov$ITSEX,   labels = c("girl", "boy"))
sp_timss <- get_parts(m_timss)                  # compute once, reuse below
dif_test(sp_timss, cov$sex, by = "item")
```

性別在 Holm 校正（`p_adj`；`adjust = ` 可改用 `p.adjust()` 的其他方法）後沒有 DIF。單一群組估計物件上，個人 score 依共變數排序，再用依共變數類型選定的泛函彙整（Merkle & Zeileis, 2013）：因子用 LM 檢定；有序因子用加權最大 LM 檢定（`"maxLMo"`）；數值共變數用 Cramér–von Mises 型的 `"CvM"`。也可以用 `functional = ` 指定。訊息提醒的正是上面的條件：只有各組能力沒有差異時，單一群組估計才成立；下一個例子就違反了這個條件。

```{r dif-impact}
dif_test(sp_timss, cov$country, parm = "diff", by = "item")
```

幾乎每一題都被標出來，統計量大得驚人。這不是 DIF，而是*衝擊*（impact）：臺灣學生的平均能力高出很多，而單一群組模式假設所有人共用同一個 $N(0,1)$ 分配。於是所有難度參數的 score 都隨共變數移動。任何和 $\theta$ 相關的共變數都是如此。

解法是讓模式本身包含群組差異：用 `group = ` 估計多群組模式（第 2, …, G 組的潛在平均數與變異數自由估計，題目參數共用）。以下所有 DSF 檢定都從這個估計物件出發：

```{r dif-mg}
m_mg <- tam.mml.3pl(timss, E = tppcm(timss), group = cov$country,
                    est.variance = FALSE, verbose = FALSE)
irt_pars(m_mg, fit = FALSE)$group
```

數值共變數若和能力相關，同樣用 TAM 的潛在迴歸 `Y = `（迴歸係數會被視為固定；函式會警告）。

## 已知分組的 DSF 分析流程

**1. 逐步篩檢。** 在多群組估計物件上，`dif_test(by = "step")` 把每條界線的 CBD 與位置一起檢定。這是 Glas（1998）用於 DIF 的 Lagrange 乘數檢定，計算方式是「把這一步的參數依群組拆開」的模式的 score test（兩組時自由度 2）。預設 `info = "robust"` 是 Boos（1992）的廣義 score test，在模式不完全適配時仍能維持顯著水準：

```{r dsf-screen}
st <- dif_test(m_mg, cov$country, by = "step")
st
flagged <- st$unit[st$p_adj < 0.05]
flagged
```

經 Holm 校正後，15 條界線中有 9 條在兩國之間不同。

**2. 拆解被標出的界線。** `dsf()` 重新估計多群組模式，一次放開一條界線的一個參數，其餘界線都當作定錨，各組潛在平均數與變異數照樣估計（相當於 lavaan 的 `group.partial`）。位置列（`ibd`）放開這一步的 IBD；CBD 列則是在*這一步的位置也放開*的情況下放開 CBD，因此不受量尺原點影響，位置的 DSF 也不會滲進來。同一步的兩個 LR 統計量相加，就是這一步自由度 2 的聯合 LR 檢定。`dif_test(by = "step")` 的單位可以直接傳入；每個檢定都要重新估計，這裡只拆解兩步：

```{r dsf-lr}
dsf(m_mg, items = c("M032166:1", "M032760C:1"), verbose = FALSE)
```

`M032166` 對同樣能力的臺灣學生比對澳洲學生難（IBD，也就是截距，較低；LR = 80），但在兩國的鑑別度相同（CBD 的 LR = 0.05）。`M032760C` 除此之外在臺灣的鑑別度也較低（CBD 4.5 對 2.3；LR = 17）。`dsf(m_mg, items = flagged)` 會跑完全部九步（約一分鐘）。

**3. 整體檢定：形貌、計量、純量。** `dsf_design()` 依 lavaan 的方式設定跨組限制，產生給 `tam.mml.3pl()` 的多群組 TPPCM。CBD 相當於因素負荷量，IBD 相當於截距：

| lavaan | `dsf_design()` | 模式 |
|---|---|---|
| （無） | `group.equal = NULL` | 形貌（configural）：各組各有自己的界線參數；潛在平均數 0、變異數 1 |
| `group.equal = "loadings"` | `group.equal = "cbd"` | 計量（metric）：CBD 相等、IBD 自由；潛在變異數自由 |
| `group.equal = c("loadings", "intercepts")` | `group.equal = c("cbd", "ibd")` | 純量（scalar）：CBD 與 IBD 都相等；潛在平均數與變異數自由 |
| `group.partial = ` | `group.partial = list(cbd = , ibd = )` 或 `"item:step"` | 放開個別界線 |

```{r dsf-design}
fit_mg <- function(d) tam.mml.3pl(d$resp, A = d$A, E = d$E, group = cov$country,
                                  variance.fixed = d$variance.fixed,
                                  beta.fixed = d$beta.fixed, verbose = FALSE)
configural <- fit_mg(dsf_design(timss, cov$country, group.equal = NULL))
metric     <- fit_mg(dsf_design(timss, cov$country, group.equal = "cbd"))
scalar     <- fit_mg(dsf_design(timss, cov$country))
partial    <- fit_mg(dsf_design(timss, cov$country, group.partial = flagged))
IRT.compareModels(configural, metric, scalar, partial)$LRtest
```

純量模式就是多群組估計物件 `m_mg` 本身（對數概似相同）。兩國的 CBD（計量對形貌）和 IBD（純量對計量）都有差異。放開九條被標出的界線之後（`partial`，`group.partial = flagged`），和形貌模式已沒有顯著差異（`partial`–`configural` 那一列），而純量模式明顯比部分不變模式差。只看巢套的配對：`metric` 和 `partial` 互不巢套。

## 為什麼用聯合檢定篩檢

- **虛無假設乾淨、不受參數化影響。** 一步的聯合檢定問的是：這條界線在各組是否相同。它的虛無假設不受界線參數化方式影響：（CBD, CBL）與（CBD, IBD）得到相同的統計量。這正是 Lord（1980）的 $\chi^2$ 檢定與 Woods、Cai 和 Wang（2013）的 Wald 檢定（一題的所有參數一起檢定）的邏輯，也和 Stark、Chernyshenko 與 Drasgow（2006）同時檢定負荷量與截距的建議一致。Thissen（2024）討論了 DIF 檢定依參數或依題目分組的差別。
- **自由度 1 的列會滲漏。** `by = "param"` 時，一步的 `disc` 列檢定的是*在這一步的 CBL 跨組相等的前提下*的 CBD。若只有位置不同，CBD 就得吸收一部分差異。TIMSS 資料中，`M032166` 的 `disc` 列高度顯著，但前面在位置放開下對其 CBD 做的 LR 檢定只有 0.05：

```{r dsf-leak}
dif_test(m_mg, cov$country, parm = c("M032166_disc1", "M032166_diff1"))
```

小型模擬也顯示同樣的現象（每組 600 人、200 次重複，只有第 2 題第 2 步有 DSF；$\alpha = .05$ 下的拒絕率）：

| 第 2 題第 2 步的 DSF | `by = "param"` 的 `disc` 列（CBD，CBL 固定相等） | `by = "param"` 的 `diff` 列（CBL） | `by = "step"`（聯合） |
|---|---|---|---|
| 只有位置（CBL + 0.5） | .165 | 1.00 | .99 |
| 只有 CBD（CBD + 0.8） | .46 | .07 | .36 |

位置的差異在六分之一的資料裡被報成 CBD 的 DSF。自由度 1 的 CBD 列對純粹的 CBD 差異檢定力較高，但它的虛無假設並不是「CBD 不變」。請用聯合檢定篩檢，再用 `dsf()` 拆解。

- **用哪一種資訊矩陣。** score test 需要資訊矩陣，模式誤設時選擇會影響結果（Falk & Monroe, 2018；Guastadisegni et al., 2021）。逐步篩檢的模擬（兩組、每格 500 次重複；誤設為兩題之間的局部相依）中，自由度 2 的聯合檢定拒絕率如下：

| | 每組人數 | `info = "robust"` | `"louis"` | `"opg"` | LR |
|---|---|---|---|---|---|
| 型一錯誤，模式正確 | 300 | .030 | .045 | .056 | .043 |
| | 600 | .043 | .056 | .066 | .051 |
| 型一錯誤，模式誤設 | 300 | .050 | .072 | .089 | .069 |
| | 600 | .047 | .060 | .064 | .056 |
| 檢定力，ΔCBD = 0.8 | 600 | .360 | .388 | .416 | .396 |
| 檢定力，校正型一錯誤後 | 600 | .398 | .390 | .412 | .412 |

robust 是唯一在所有虛無條件下，於蒙地卡羅誤差範圍內都不超過名目水準的檢定；每組 300 人時略為保守。校正型一錯誤之後，四者的檢定力相同。`info = "louis"` 不必重新估計就幾乎重現 LR 檢定（相關約 .99），也帶著 LR 在小樣本下略為偏高的拒絕率；`"opg"` 偏寬鬆。

## 為什麼要用 TPPCM 擬合，而不是 GPCM？

`dif_test()` 只能檢定擬合模式裡有的參數。用 GPCM 擬合時，鑑別度只有題目層次，所以單一步驟的 DSF 會被漏掉，或被當成位置的 DIF。要逐步檢定，請用飽和 TPPCM 擬合（`by = "step"` 需要它）。

## `tppcmtree()`：DIF 樹

`tppcmtree()` 用 `partykit::mob()`：每個節點都用 `tam.mml.3pl()` 加上 `tppcm()` 的設計估計，再沿著共變數檢定參數是否穩定。`parm` 決定哪些參數驅動分裂：

- `parm = "disc"`：只看鑑別度（`design = ~ item * step` 是步驟鑑別度，`design = ~ item` 是題目鑑別度）；
- `parm = "diff"`：只看步驟難度；
- 斜率–截距參數化（`param = "si"`）時，對應的是 `parm = "slope"` 和 `parm = "int"`；
- `parm = c("disc", "diff")`（預設）：全部參數。

作答矩陣以矩陣欄的形式放進 data frame。在 TIMSS 資料上，樹先在國家上分裂（就是前一節的衝擊），難度樹接著在臺灣這一邊依性別分裂：

```{r tree-timss}
cov$resp <- as.matrix(timss)
tr_diff <- tppcmtree(resp ~ sex + country, data = cov, parm = "diff", minsize = 300)
tr_disc <- tppcmtree(resp ~ sex + country, data = cov, parm = "disc", minsize = 300)
tr_diff
tr_disc
```

前一節的衝擊問題存在於每一種以邊際模式為基礎的 DIF 樹：和能力相關的共變數一定會被用來分裂。遇到樹在這類共變數上做第一次分裂時，請解讀成能力差異，並把子節點的題目參數用 `coef()` 取出、換算到共同量尺後再比較；或者用 `impact = `（每個節點都估計各組的潛在平均數與變異數），或採用上面的多群組流程。

飽和 TPPCM 的樹每個節點需要幾百名受試者。若某個節點裡某題的某個類別已經沒有人選，估計會停下來並提示加大 `minsize`；`design = ~ item` 或 `~ 1` 需要的人數較少。

這裡有個細節很重要：`partykit::mob()` 做部分參數檢定時，是先對全部參數去相關，再挑出要檢定的成分。$a$ 與 $b$ 的估計值相關，所以 $b$ 的不穩定會滲進 $a$ 的檢定。`tppcmtree()` 預設 `orthogonal = TRUE`：先把受檢定那一組的 score 對另一組殘差化（效率 score，$s_a - s_b \hat I_{bb}^{-1}\hat I_{ba}$）。

分開檢定也很重要：全部參數一起檢定時，強的位置 DIF 會先把樣本切開，步驟鑑別度的 DIF 容易被蓋過；一次檢定很多參數在中等樣本下也偏寬鬆。

樹所用的個人 score 可以用 `get_parts(fit, "estfun")`（或 `"estfun.si"`）取出。`param = "irt"`（預設）時，鑑別度的檢定代表「難度固定、鑑別度改變」；`param = "si"` 則是「截距固定、斜率改變」。兩者是不同的假設。

### 範例：語言攻擊資料

psychotools 內附的 De Boeck 與 Wilson（2004）語言攻擊資料有 316 名學生、24 題計分 0–2，共變數為性別和特質憤怒。以下是看難度的 PCM 樹：

```{r tree-va}
data("VerbalAggression", package = "psychotools")
tr_va <- tppcmtree(resp ~ gender + anger, data = VerbalAggression,
                   design = ~ 1, parm = "diff", minsize = 50)
partykit::character_split(tr_va$node$split, tr_va$data)$name
```

# 7. `get_parts()`：取出數學組件

`get_parts()` 仿照 `lme4::getME()`、`lavaan::lavInspect()` 和 `mirt::extract.mirt()`：直接對估計物件呼叫，用 `what` 指定要哪一個組件。

```{r get-parts}
get_parts(m_gpcm, "est")                  # slope parameters of the fitted model (item slopes for the GPCM)
get_parts(m_gpcm, c("loglik", "npar"))
dim(get_parts(m_gpcm, "information"))     # observed information of the saturated model
```

不給 `what` 時回傳整包組件。套件的所有函式都接受它來取代估計物件；同一個模式要做好幾個檢定時，先算一次可以避免重算。它也有 `vcov()`、`logLik()`、`nobs()` 方法：

```{r get-parts-all}
sp <- get_parts(m_gpcm)
sp
logLik(sp)
score_test(sp); mi(sp)[1:3, ]
```

| `what` | 內容 |
|---|---|
| `"disc"`、`"diff"`、`"int"` | 步驟鑑別度、步驟難度、步驟截距（題目 × 步驟） |
| `"est"`、`"se"`、`"vcov"` | 擬合模式的斜率參數（題目斜率、$\alpha$、$\gamma$……）、SE 與共變數矩陣 |
| `"par"`、`"partable"` | 飽和參數（每題依序 $a_{i1..L}, d_{i1..L}$，$d = a \cdot \text{diff}$）與說明 |
| `"vcov.sat"`、`"se.sat"` | 換算到飽和參數的共變數矩陣與 SE |
| `"information"`、`"information.opg"` | 飽和模式的觀察資訊（Louis）與外積資訊 |
| `"gradient"`、`"scores"` | 飽和模式的 score 向量與個人 score |
| `"jacobian"`、`"curvature"` | 擬合模式在飽和空間的 Jacobian 與曲率項 |
| `"posterior"`、`"nodes"`、`"prior"`、`"probs"` | 事後分配、積分點、先驗權重、反應機率 |
| `"data"`、`"nobs"`、`"loglik"`、`"npar"` | 作答資料、人數、對數概似、參數個數 |
| `"model"`、`"groups"`、`"design"` | 模式類型、各組平均數與變異數、設計陣列 `E` |

# 8. 建議流程與注意事項

## 建議流程

1. 用 TAM 估計 PCM、GPCM 和步驟模式（`tppcm(dat, design = ~ 1)`、`~ item`、`~ step`），用 `IRT.compareModels()` 比較；`irt_pars()` 開頭的 M2、RMSEA、SRMSR、CFI、TLI 看各模式的整體適配。
2. 從 GPCM 出發：`score_test()` 看整體，`item_test()` 找題目，`mi()` 找步驟。從 PCM 出發時，`score_test(m_pcm, against = ~ item)` 和 `score_test(m_pcm, against = ~ step)` 分別檢定題目間與步驟間的差異。
3. 如果 EPC 的樣式在各題之間一致，檢定乘積形式（`score_test(m_gpcm, against = ~ item + step)`，再用 `xxirt_tppcm()` 估計）。
4. 如果只有少數題目偏離，用 `tppcm(dat, index = )` 只放開那些題目。
5. 用 `irt_pars()`（必要時加 `long = TRUE`）報告最後的模式。
6. 已知分組時檢查 DSF：先估計多群組 TPPCM（`tam.mml.3pl(E = tppcm(dat), group = g, est.variance = FALSE)`，把衝擊放進模式），用 `dif_test(fit, g, by = "step")` 逐步篩檢（看 Holm 校正後的 `p_adj`），再用 `dsf(fit, items = flagged)` 拆解被標出的界線（位置放開下 CBD 的 LR 檢定，以及 IBD 的 LR 檢定），並用 `dsf_design()` 檢定形貌、計量、純量模式。不要把 `by = "param"` 中自由度 1 的 `disc` 列當成單獨檢定 CBD。數值共變數與能力相關時用 `Y = `；共變數多、分組未知時用 `tppcmtree()`。

## 注意事項

- **類別數**：`tppcm()` 允許各題類別數不同（每題從 0 到最高分的每個類別都要有人選）；`xxirt_tppcm()` 和乘積形式則需要各題類別數相同。
- **計分**：類別要編成 0, 1, …；1–5 計分的李克特資料請先減 1，否則 `tppcm()` 會報錯停止。
- **可用的估計物件**：來自 TAM 與 xxirt 的單向度、除總式模式（相鄰類別對數勝算是 $\theta$ 的直線），包括二元題、RSM、多群組、加權（`pweights`）與潛在迴歸（會警告）。有猜測參數的模式、多面向模式（`tam.mml.mfr()`）、JML 與多向度模式會被拒絕。加權時 `m2()`、`dif_test()` 不能用；潛在迴歸時 `m2()` 不能用。
- **與 PCM 比較**：LR 比較請用 `tppcm(dat, design = ~ 1)` 的 PCM，或增加積分點。`tam.mml()`（估變異數）和斜率參數化的模式在預設積分點下不能直接相減。

# 參考文獻

- Bock, R. D. (1972). Estimating item parameters and latent ability when responses are scored in two or more nominal categories. *Psychometrika, 37*, 29–51.
- Boos, D. D. (1992). On generalized score tests. *The American Statistician, 46*, 327–333.
- Cai, L., & Monroe, S. (2014). *A new statistic for evaluating item response theory models for ordinal data* (CRESST Report 839).
- De Boeck, P., & Wilson, M. (Eds.) (2004). *Explanatory item response models*. Springer.
- Falk, C. F., & Monroe, S. (2018). On Lagrange multiplier tests in multidimensional item response theory: Information matrices and model misspecification. *Educational and Psychological Measurement, 78*, 653–678.
- Glas, C. A. W. (1998). Detection of differential item functioning using Lagrange multiplier tests. *Statistica Sinica, 8*, 647–667.
- Guastadisegni, L., Cagnone, S., Moustaki, I., & Vasdekis, V. (2021). Use of the Lagrange multiplier test for assessing measurement invariance under model misspecification. *Educational and Psychological Measurement*. https://doi.org/10.1177/00131644211020355
- Lord, F. M. (1980). *Applications of item response theory to practical testing problems*. Erlbaum.
- Masters, G. N. (1982). A Rasch model for partial credit scoring. *Psychometrika, 47*, 149–174.
- Maydeu-Olivares, A., & Joe, H. (2006). Limited information goodness-of-fit testing in multidimensional contingency tables. *Psychometrika, 71*, 713–732.
- Merkle, E. C., & Zeileis, A. (2013). Tests of measurement invariance without subgroups: A generalization of classical methods. *Psychometrika, 78*, 59–82.
- Muraki, E. (1992). A generalized partial credit model: Application of an EM algorithm. *Applied Psychological Measurement, 16*, 159–176.
- Preston, K., Reise, S., Cai, L., & Hays, R. D. (2011). Using the nominal response model to evaluate response category discrimination in the PROMIS emotional distress item pools. *Educational and Psychological Measurement, 71*, 523–550.
- Stark, S., Chernyshenko, O. S., & Drasgow, F. (2006). Detecting differential item functioning with confirmatory factor analysis and item response theory: Toward a unified strategy. *Journal of Applied Psychology, 91*, 1292–1306.
- Thissen, D. (2024). A review of some of the history of factorial invariance and differential item functioning. *Multivariate Behavioral Research*. https://doi.org/10.1080/00273171.2024.2396148
- Woods, C. M., Cai, L., & Wang, M. (2013). The Langer-improved Wald test for DIF testing with multiple groups: Evaluation and comparison to two-group IRT. *Educational and Psychological Measurement, 73*, 532–547.
- Yu, M.-N. (1991). *A two-parameter partial credit model* (Doctoral dissertation). University of Illinois at Urbana-Champaign.
- Zeileis, A., Hothorn, T., & Hornik, K. (2008). Model-based recursive partitioning. *Journal of Computational and Graphical Statistics, 17*, 492–514.
